【裁判字號】    92,上易,818
【裁判日期】    921027
【裁判案由】    損害賠償
【裁判全文】
臺灣高等法院民事判決                            九十二年度上易字第八一八號
    上  訴  人  甲○○
    訴訟代理人  謝麗芬
    被  上訴人  乙○○
右當事人間請求損害賠償事件，上訴人對於中華民國九十二年六月十九日臺灣桃園地
方法院八十八年度訴字第二號第一審判決提起上訴，經本院於九十二年十月十三日言
詞辯論終結，判決如下：
    主      文
原判決所命上訴人之給付，及其假執行之宣告，與訴訟費用之裁判除確定部分外，廢
棄。
右廢棄部分，被上訴人在第一審之訴及假執行之聲請均駁回。
第一、二審訴訟費用除確定部分外，由被上訴人負擔。
    事      實
甲、上訴人方面：
一、聲明：
  (一)原判決命上訴人應給付被上訴人新台幣（以下同）二十五萬元，及其假執行部分
    ，廢棄。
  (二)前項廢棄部分，被上訴人在第一審之訴駁回。
二、陳述：除與原判決記載相同者外，補稱略以：
  (一)本件被上訴人因伊偽造遺產分割協議書、農地繼承人承諾書、切結書等三項文件
    辦理繼承登記，經上訴人發現後，上訴人於民國八十四年三月四日向桃園地方法
    院檢察署提起刑事偽造文書告訴，同年三月二十七日檢察官傳喚被上訴人出庭時
    ，被上訴人即已知其受有名譽、精神之損害，故被上訴人即於八十四年七月二十
    六日向桃園地檢署遞狀告訴上訴人誣告。嗣上訴人因誣告經提起公訴後，被上訴
    人始於八十七年一月十二日起算請求本件損害賠償，依最高法院七十二年台上字
    第七三八號判例，及同院六十一年度第四次民事庭庭長會議決議，其請求權已罹
    於民法第一百九十七條第一項所定二年期間而消滅，依同法第一百四十四條第一
    項規定，上訴人自得以時效完成為抗辯，並拒絕本件之給付。
  (二)兩造為姊弟關係，被上訴人於八十三年間先告上訴人竊佔經處分不起訴確定後，
    上訴人始於八十四年間告被上訴人偽造文書，經偵查後被上訴人並遭提起公訴，
    是上訴人並無任何貶損被上訴人名譽之行為與要件，亦無在任何報章、雜誌、或
    電視媒體公眾或第三人所週知之地方刊登廣告，或散佈不實謠言或誹謗及貶損被
    上訴人之名譽，使被上訴人之人格受社會評價貶損，自不足以損害被上訴人名譽
    ，原審認定上訴人侵權，顯然欠缺社會公平、公正、平等比例原則。
三、證據：除援用原審提出者外，補提桃園地檢署辦案進行單、刑事告訴狀影本各乙
    件。
乙、被上訴人方面：
一、聲明：上訴駁回。
二、陳述：除與原判決記載相同者外，補稱略以：關於侵權行為損害賠償請求權消滅
    時效，固應以實際知悉損害及賠償義務人起算，惟此所謂「知有損害」者，依最
    高法院四十六年台上字第三四號判例意旨，非僅單純知有損害而言，其因受有損
    害之他人行為為侵權行為，亦須一併知之。本件上訴人對於被上訴人所提出之偽
    造文書告訴，是否成立誣告罪而成立侵權行為，必須等法院判決確定，否則其行
    為是否為侵權行為，被上訴人即無從確定，時效亦無從進行。是被上訴人雖於八
    十四年七月二十六日向桃園地方法院檢察署提出上訴人誣告之告訴，於八十七年
    一月十二日起訴請求上訴人賠償名譽、精神上之損害。惟上訴人所涉之誣告案件
    在九十二年四月三十日最高法院以九十二年度台上字第二三六０號刑事判決駁回
    上訴人甲○○之上訴後，始確定上訴人之行為確為誣告之侵權行為，故本件所涉
    之侵權行為時效，應從被上訴人知悉上訴人誣告案件判決確定時起算。
三、證據：除援用原審提出者外，補提最高法院四十六年台上字第三四號判例、八十
    五年度台上字第一九二七號判決、孫森焱著民法債編總論節本、黃茂榮著民法總
    則節本影本各乙份為證。
丙、本院依職權向台灣桃園地方法院檢察署調閱八十四年度偵字第九五一八號甲○○
    誣告案卷全卷。
    理      由
一、被上訴人起訴主張：上訴人係謝阿德之養女，謝阿德於民國七十六年二月二十七
    日死亡，遺產有股票及坐落桃園縣大溪鎮○○段三層小段上之土地、建物等不動
    產數筆，由兩造及訴外人謝楊菊共同繼承，其他有繼承權之人則均拋棄繼承。嗣
    三人達成協議分割該遺產，並相約於七十六年六月一日，經代書王坤明撰寫書面
    之遺產分割協議書後由三人簽署。依協議書所定，坐落桃園縣大溪鎮○○段三層
    小段一二三三、一二四五、一二四六、一二九四、一二九五、一三四四、一六一
    一、一六一二、一六三一號等九筆土地（下稱系爭九筆土地），已因遺產分割而
    登記歸由被上訴人所有，惟上訴人仍繼續在前揭土地上種植農作物，拒不返還土
    地，被上訴人遂訴請上訴人返還土地。詎上訴人為獲勝訴，於該民事事件審理期
    間，明知前開遺產分割協議書，係其親自同意訂立，並非被上訴人所偽造，竟意
    圖使被上訴人受刑事處分，而向台灣桃園地方法院檢察署檢察官誣告被上訴人偽
    造前開遺產分割協議書，雖經提起公訴，但原審法院及本院刑事庭先後判決被上
    訴人無罪，檢察官上訴後亦業經最高法院駁回上訴而確定，是上訴人所為顯侵害
    被上訴人之名譽，為此依民法第一百九十五條第一項規定，請求上訴人賠償一百
    萬元等語。（原審判命上訴人賠償二十五萬元而駁回被上訴人其餘請求，被上訴
    人就所受敗訴判決部分，未據上訴，已告確定。被上訴人則就其不利判決部分，
    提起本件上訴前來。）
二、上訴人則以：被繼承人謝阿德去世後，被上訴人向上訴人諉稱坐落高雄市之房地
    及股票由被上訴人及母繼承，而桃園縣大溪鄉下現由上訴人居住之土地則由上訴
    人繼承，系爭九筆土地將來再處理。上訴人不疑有詐，被上訴人竟利用辦理高雄
    房地繼承機會，將系爭九筆土地偽造文書辦理繼承登記於伊名下。上訴人未受教
    育，不識字，不會寫字，並未在遺產分割協議書上簽名、蓋章及捺指印，該遺產
    分割協議書係被上訴人偽造，為此上訴人所為偽造文書之告訴，並非誣告。況上
    訴人並未在任何報章、雜誌、電視媒體、公眾或第三人週知的地方刊登廣告貶損
    被上訴人之名譽，被上訴人以其名譽受損害為由，請求上訴人賠償損害，並非有
    據。又縱認上訴人有誣告情事，但上訴人既於八十四年三月四日向桃園地方法院
    檢察署提起刑事偽造文書告訴，同年三月二十七日檢察官傳喚被上訴人出庭時，
    即已知其受有名譽、精神之損害，為此被上訴人亦於八十四年七月二十六日向桃
    園地檢署遞狀告訴上訴人誣告，乃竟遲至八十七年一月十二日始請求本件損害賠
    償，其請求權已罹於民法第一百九十七條第一項所定二年期間而消滅，依同法第
    一百四十四條第一項規定，上訴人自得以時效完成為抗辯，並拒絕本件之給付等
    語，資為抗辯。
三、按因侵權行為所生之損害賠償請求權，自請求權人知有損害及賠償義務人時起，
    二年間不行使而消滅，為民法第一百九十七條第一項所明定。而關於侵權行為損
    害賠償請求權之消滅時效，應以請求權人實際知悉損害及賠償義務人時起算，非
    以知悉賠償義務人因侵權行為所構成之犯罪行為經檢察官起訴，或法院判決有罪
    為準，並經最高法院著有七十二年台上字第七三八號判例，可資參照。本件經查
    ，被上訴人主張上訴人意圖使伊受刑事處分，而向台灣桃園地方法院檢察署檢察
    官誣告被上訴人偽造遺產分割協議書等諸節，縱認屬實，惟上訴人於八十四年三
    月四日向桃園地檢署提起刑事偽造文書告訴後，被上訴人旋即於同年七月二十六
    日向桃園地檢署遞狀告訴上訴人誣告，有上訴人所提桃園地檢署辦案進行單（見
    本院卷第二一頁）、刑事告訴狀（見本院卷第二二頁）在卷可憑，並經本院向台
    灣桃園地方法院檢察署調閱八十四年度偵字第九五一八號甲○○誣告案卷全卷查
    核屬實，復為被上訴人所不爭執（見本院卷第四三頁），則被上訴人顯已明確知
    悉上訴人意圖使伊受刑事處分而誣告伊偽造文書之行為事實全貌，伊為此即於八
    十四年七月二十六日具狀對上訴人提出刑事誣告告訴，足見則被上訴人最遲於八
    十四年七月二十六日時即已知悉受有損害、行為人及行為人之行為為侵權行為。
    是被上訴人損害賠償請求權之時效，至遲至八十六年七月二十六日即已完成，乃
    上訴人遲至八十七年一月十二日始提起本件刑事附帶民事請求，已逾請求權時效
    期間。被上訴人雖辯稱上訴人是否成立誣告罪而構成侵權行為，必須等待法院判
    決確定以資認定，否則其行為是否為侵權行為，伊即無從確定，時效即無從進行
    ，故請求權時效應於誣告罪判決確定時起算等語。然參照前前揭說明，本件損害
    賠償請求權之時效，仍應以被上訴人實際知悉損害及上訴人為侵權行為時起算，
    而非以知悉上訴人因侵權行為所構成之犯罪行為即經檢察官起訴，或法院判決有
    罪為準，其所辯並非可採。是上訴人以時效完成為拒絕賠償之抗辯，自有理由，
    應予准許。
四、綜上所述，被上訴人本於侵權行為法律關係，依民法第一百九十五條第一項規定
    ，請求上訴人賠償損害，不應准許。原審未及審酌上訴人於本院所為時效消滅之
    抗辯，判命上訴人給付二十五萬元，及以擔供保為條件之假執行宣告，容有未合
    。上訴意旨指摘原判決判命給付部分之不當，求予廢棄改判，為有理由，應由本
    院予以廢棄改判。另因本件事實已臻明確，兩造其餘主張陳述及所提證據，經核
    並不影響勝負之判斷，故未予一論列，應予說明。
五、據上論結，本件上訴為有理由，依民事訴訟法第四百五十條、第七十八條，判決
    如主文。
中      華      民      國    九十二    年      十      月    二十七    日
                                民事第七庭
                                    審判長法  官  張  耀  彩
                                          法  官  陳  玉  完
                                          法  官  王  仁  貴
正本係照原本作成。
不得上訴。
中      華      民      國    九十二    年      十      月    二十八    日
                                          書記官  鄭  兆  璋


司法院資訊處製作；財團法人民間司法改革基金會備份。
